臺灣嘉義地方法院刑事判決
111年度交訴字第22號
公  訴  人  臺灣嘉義地方檢察署檢察官
被      告  何政州


選任辯護人  邱創典律師
            邱皇錡律師
            丁詠純律師
上列被告因過失致死案件，經檢察官提起公訴（110年度偵字第7
487號），本院判決如下：
    主    文
何政州犯過失傷害罪，處有期徒刑肆月，如易科罰金，以新臺幣
壹仟元折算壹日。
    犯罪事實
一、何政州於民國110年3月6日11時38分許，駕駛車牌號碼000-0
    000號自用小客車，沿嘉義市林森西路外側車道由西往東方
    向行駛，途經林森西路與民生北路交岔路口時，本應注意汽
    車行駛至交岔路口轉彎時，轉彎車應讓直行車先行。而依當
    時天候晴，日間自然光線，柏油路面乾燥、無缺陷，道路無
    障礙物且視距良好，並無不能注意之情狀。然其疏未注意右
    側慢車道上適有吳海騎乘車牌號碼000-0000號普通重型機車
    同向直行而來，未禮讓吳海所騎乘之機車先行，即貿然右轉
    ，以致其所駕駛之自用小客車右前車頭與吳海所騎乘之機車
    左側車身發生碰撞。吳海因而人車倒地，受有頭部外傷併顱
    內出血、肋骨骨折、左鎖骨骨折等傷害。
二、案經吳海（嗣於111年7月6日死亡）之子吳安仁訴由嘉義市
    政府警察局第一分局報告臺灣嘉義地方檢察署檢察官偵查起
    訴。
    理    由
壹、程序部分
一、本判決參考司法院107年3月28日「刑事判決精簡原則」製作
    。
二、本判決所引用之證據，均經當事人同意有證據能力，並經本
    院於審判期日裁定均具有證據能力（本院卷第293-294、300
    頁），先予敘明。
貳、認定犯罪事實所憑之證據及理由
一、前揭事實，業經被告於本院審理中坦白認罪（本院卷第305
    頁），並有道路交通事故現場圖（警卷第20頁）、道路交通
    事故調查報告表㈠、㈡（警卷第21、22頁）、臺灣嘉義地方檢
    察署勘驗報告（偵卷第45-48頁）、戴德森醫療財團法人嘉
    義基督教醫院（下稱嘉義基督教醫院）110年5月7日診斷證
    明書（警卷第16頁）各1份及道路交通事故現場照片14張（
    警卷第24-30頁）在卷可稽。被告上開任意性自白核與卷內
    客觀事證相符，堪採為認定事實之證據。
二、按汽車行駛至交岔路口，轉彎車應讓直行車先行，道路交通
    安全規則第102條第1項第7款定有明文。經查，被告為具有
    相當社會經驗之成年人，並領有普通小型車駕駛執照，有前
    述道路交通事故調查報告表㈡可參。其應知悉上揭規定並謹
    慎遵守。依據前述道路交通事故調查報告表㈠所載，本案事
    故發生當時天候晴，日間自然光線，柏油路面乾燥、無缺陷
    ，道路無障礙物且視距良好，並無不能注意之情事。然被告
    卻疏未暫停禮讓直行車先行，即貿然右轉彎，以致與被害人
    發生碰撞，使被害人當場倒地而受有前述傷害，被告所為已
    違反上開道路交通安全規則之規定，足認其疏未盡應注意之
    義務，就本案交通事故顯有過失，且其過失行為與被害人之
    傷害結果間，顯有相當因果關係，亦屬明確。
三、公訴意旨雖以被害人因本案交通事故受有前述傷害，經送醫
    救治後，仍因本案事故所受傷勢引發肺炎，而於110年7月6
    日4時38分許死亡，遂認被告係涉犯刑法第276條之過失致人
    於死罪嫌。惟查：
　㈠按過失致人於死罪之成立，以過失行為與死亡結果間有相當
    因果關係為要件，如因行為人之過失行為，先致被害人受傷
    ，再因該傷致死，或因該傷致病，因病致死，即因原傷參入
    自然力後助成病死之結果，即有相當因果關係，自應依過失
    致人於死罪論處。若被害人因該過失行為受傷後，另因罹患
    他病致死，所患之病與原傷毫無關聯，非屬原傷加入自然力
    所致者，則其因果關係已中斷，只能論以過失傷害罪（最高
    法院87年度台上字第3417號、95年度台上字第6394號判決意
    旨參照）；又刑法上之過失行為與結果間，在客觀上需有相
    當因果關係始得成立。所謂相當因果關係，係指依經驗法則
    ，綜合行為當時所存在之一切事實，為客觀之事後審查，認
    為在一般情形下，有此環境、有此行為之同一條件，均可發
    生同一之結果者，則該條件即為發生結果之相當條件，行為
    與結果即有相當之因果關係。反之，若在一般情形下，有此
    同一條件存在，而依客觀之審查，認為不必皆發生此結果者
    ，則該條件與結果不相當，不過為偶然之事實而已，其行為
    與結果間即無相當因果關係；意即以所生之結果觀察，認為
    確因某項因素而惹起，又從因素觀察，認為足以發生此項結
    果，始克相當（最高法院76年度台上字第192號判例、94年
    度台上字第5315號判決意旨參照）。
　㈡被害人於110年3月6日因本案交通事故而受有前述傷害，隨即
    於同日送往嘉義基督教醫院急診接受治療，於同年4月12日
    出院。復於同年4月13日因慢性腎衰竭、肺炎、慢性阻塞性
    肺疾病等原因，進入嘉義基督教醫院治療，於同年5月7日出
    院。嗣於同年5月28日前往長庚醫療財團法人嘉義長庚紀念
    醫院（下稱嘉義長庚醫院）住院接受治療，經診斷有肺炎、
    急性腎損傷、主動脈狹窄、糖尿病等疾患，於同年7月6日因
    病危自動出院，隨後於同日4時38分許死亡，直接引起被害
    人死亡之原因為「肺炎」，引起上述死因之先行原因則為「
    糖尿病」、「主動脈狹窄」等情，有嘉義基督教醫院110年5
    月7日診斷證明書2份（警卷第16、17頁）、嘉義長庚醫院11
    0年7月6日診斷證明書1份（警卷第18頁）、崇德家庭醫學科
    診所110年7月6日死亡證明書1份（警卷第19頁）附卷足憑。
    依上開醫療歷程，可知被害人係在本案事故發生之4個月後
    始因肺炎死亡，本案事故發生時點與被害人死亡時間顯已距
    相當期間，則被害人死亡結果與被告本案過失行為間是否具
    有相當因果關係，容有細繹被害人醫療紀錄加以釐清之必要
    。
　㈢被害人於110年2月19日在嘉義基督教醫院就診時，即經診斷
    有慢性阻塞性肺病（Chronic obstructive pulmonary dise
    ase）乙節，有被害人當日門急診紀錄可參（嘉義基督教醫
    院病歷卷【下稱嘉基病歷卷】一第32頁）。而被害人因本案
    交通事故受傷，於110年3月6日至同年4月12日在嘉義基督教
    醫院住院期間，未診斷患有肺炎；其雖於出院翌（13）日，
    隨即因嗜睡而再度入嘉義基督教醫院住院治療，然其僅係因
    右下肺有浸潤、白血球中的中性球偏高，而經醫師診斷為「
    疑似肺炎」，經使用抗生素治療，其右下肺浸潤已有改善，
    且於110年4月13日至同年5月7日之住院期間，被害人疑似肺
    炎之症狀輕微。且被害人之臨床狀態已有改善，故於110年5
    月7日出院，並排定門診治療（His clinical condition im
    proved and he was discharged on 00000000 morningand 
    follow-up appointment was scheduled.）等情，亦經嘉義
    基督教醫院於111年5月13日以戴德森字第1110500090號函覆
    明確（本院卷第65頁），並有嘉義基督教醫院110年4月12日
    出院病歷摘要（嘉基病歷卷一第114-123頁）、同醫院110年
    5月7日出院病歷摘要（嘉基病歷卷一第124-133頁）足資為
    證。被害人嗣於110年5月12日在嘉義基督教醫院腎臟內科就
    診、於同年月13日經同醫院醫師執行居家治療，醫師針對其
    肺部，均係診斷有慢性阻塞性肺病，並未診斷另有肺炎之情
    形，有嘉義基督教醫院110年5月12日、同年月13日門急診紀
    錄存卷可佐（嘉基病歷卷一第85-89頁）。承上可知，被害
    人於本案交通事故後，第一次住院期間並無肺炎之情形，其
    第二次住院期間雖有疑有肺炎，然症狀輕微，且係於症狀改
    善後始出院。而於後續之門診中，被害人均經診斷僅存其於
    本案交通事故前原已罹患之慢性阻塞性肺病。依此足認在11
    0年5月7日被害人自嘉義基督教醫院出院時，其肺炎症狀即
    已治癒。
　㈣被害人嗣於110年5月28日（即被害人自嘉義基督教醫院出院3
    週後）進入嘉義長庚醫院住院，另經診斷有肺炎、急性腎損
    傷、主動脈狹窄、糖尿病等疾患，復於同年7月6日4時38分
    許，因肺炎死亡等事實，雖經認定如前。檢察官並提出嘉義
    基督教醫院110年9月7日戴德森字第1100900029號函，主張
    被害人因既有之內科疾病病史及年紀年長等因素，有可能因
    該次車禍外傷導致其生理機能更加衰退惡化，並引發後續併
    發症之可能。然查：
　⒈前述函文係記載：「依臨床經驗判斷，病人之既有內科疾病
    病史及年紀，雖有可能隨時引發疾病發作，然亦有可能因車
    禍外傷後導致其生理機能更加衰退惡化致其有後續接受住院
    治療之可能性。」等語，顯見車禍外傷雖可能導致被害人生
    理機能更加衰退惡化，然縱無車禍外傷，以被害人既有之內
    科疾病及年紀亦可能隨時引發疾病發作。是以，尚難依據上
    開函覆內容逕認被害人嗣因肺炎死亡之結果與本案交通事故
    具有相當因果關係。
　⒉本院就被害人罹患「肺炎」之成因為何，函詢嘉義基督教醫
    院、嘉義長庚醫院。經嘉義基督教醫院函覆：「病人年紀大
    ，復受有鎖骨骨折及肋骨骨折等傷害，致其行動不便而需臥
    床，此皆屬年長者患有肺炎之危險因子，故確有可能導致病
    人後續積痰致肺炎發生。一般患有肺炎之常見原因多種，如
    ：若為臥床之病人因需由口進食或口水吞嚥困難易嗆到，導
    致患有吸入性肺炎；或受傳染性肺炎鏈球菌感染；或若病人
    原患有慢性阻塞性肺疾病，則較容易引發細菌感染導致肺炎
    等。」等語，有嘉義基督教醫院111年5月13日戴德森字第11
    10500090號函附卷可考（本院卷第65頁）。依此堪認造成肺
    炎之原因多端，年長者受傷臥床固屬肺炎之危險因子，但亦
    不能排除被害人之肺炎係肇因於「肺炎鏈球菌感染」或「慢
    性阻塞性肺疾病引發細菌感染」。嘉義長庚醫院則函覆：「
    病人罹患嚴重肺炎感染的原因為其本身90歲高齡，合併有共
    病症包括糖尿病、慢性腎衰竭、主動脈狹窄、腦外傷病史長
    期臥床，自身免疫狀況低下、肺部功能不全、咳痰能力不佳
    等，導致病人罹患嚴重之肺炎併呼吸衰竭。」等語，有111
    年5月24日長庚院嘉字第1110550136號函在卷足參（本院卷
    第195頁），亦徵被害人高齡及原有之糖尿病、慢性腎衰竭
    、主動脈狹窄、自身免疫狀況低下、肺部功能不全等慢性病
    ，同為其罹患肺炎併呼吸衰竭之原因，其顯非單純因腦外傷
    病史長期臥床導致肺炎。
　⒊此外，被害人既是從嘉義基督教醫院治癒出院後，間隔3週方
    才經診斷另罹患肺炎，則其嗣後所患之肺炎與本案事故所致
    之傷害，尚難認仍具有關聯，被害人因罹患肺炎致死，既非
    屬原有傷勢加入自然力所致，則二者之因果關係自已中斷。
    本院依據檢察官所舉事證及上開醫院函覆之專業意見，尚難
    認定被害人於本案交通事故發生後約2個月餘，另罹患肺炎
    ，並於事故後4個月死亡，是因本案交通事故所造成，依「
    罪疑唯輕」之法理，自應為有利於被告之認定。是以，被告
    之過失行為，雖造成傷害之條件，然經事後客觀之審查，在
    一般情形下，有此同一條件，不必皆發生前述死亡結果，被
    告過失行為，即非被害人死亡結果之相當條件，其行為與結
    果間，即難認有因果關係之相當性，自不得將被害人死亡之
    結果，歸責於被告。公訴意旨認被害人死亡之結果係被告過
    失行為所致，並認被告係犯刑法第276條過失致人於死罪嫌
    ，尚有未洽。
四、綜上所述，本案被告過失傷害之犯行洵堪認定，應予依法論
    科。
參、論罪科刑　　
　㈠核被告所為，係犯刑法第284條前段之過失傷害罪。公訴意旨認其係犯同法第276條過失致死罪，尚有未洽，已如前述，惟二者基本社會事實同一，復經本院於審理中告知上述罪名（本院卷第298頁）以供檢察官、被告為攻擊、防禦，本院自得加以審理，並依刑事訴訟法第300條規定變更起訴法條而為判決。
　㈡被告於肇事後，留在事故現場，並於犯罪偵查機關尚不知肇事者為何人前，向到場處理之員警供承其為肇事者一節，有嘉義市政府警察局道路交通事故肇事人自首情形紀錄表1份在卷可憑（警卷第13頁），堪認被告本案符合自首之要件，爰依刑法第62條前段規定，減輕其刑。
　㈢爰以行為人之責任為基礎，審酌被告駕駛汽車行駛至交岔路
    口時，未禮讓直行而來之被害人先行，即貿然右轉，以致與
    被害人所騎乘之機車發生碰撞，釀成本案交通事故，並導致
    被害人受有前述傷勢，實屬不該。再考量被告始終犯後坦承
    過失傷害犯行，然因就賠償金額未有共識，而尚未與被害人
    之家屬達成和解之犯後態度。兼衡被告於審理中自陳之教育
    程度、職業、家庭、經濟、生活狀況（本院卷第305頁），
    以及被告違反義務之程度；被告為本案事故之肇事原因，被
    害人尚無過失等一切情狀，量處如主文所示之刑，並諭知易
    科罰金之折算標準。
據上論斷，應依刑事訴訟法第299條第1項前段、第300條，判決
如主文。
本案經檢察官柯文綾提起公訴，檢察官廖俊豪、劉達鴻到庭執行
職務。
中　　華　　民　　國　　111 　年　　10　　月　　27　　日
                  刑事第五庭  審判長法  官  張志偉
                                    法  官  鄭諺霓
                                    法  官  陳盈螢　　　
以上正本證明與原本無異。
如不服本判決應於收受判決後20日內向本院提出上訴書狀，並應
敘述具體理由；其未敘述上訴理由者，應於上訴期間屆滿後20日
內向本院補提理由書（均須按他造當事人之人數附繕本）「切勿
逕送上級法院」。告訴人或被害人如對於本判決不服者，應具備
理由請求檢察官上訴，其上訴期間之計算係以檢察官收受判決正
本之日期為準。 
中　　華　　民　　國　　111 　年　　10　　月　　27　　日
                                    書記官  陳孟瑜
附錄本案論罪科刑法條：中華民國刑法第284條
因過失傷害人者，處1年以下有期徒刑、拘役或10萬元以下罰金
；致重傷者，處3年以下有期徒刑、拘役或30萬元以下罰金。